【裁判字號】    89,竹簡,262
【裁判日期】    890816
【裁判案由】    給付服務費
【裁判全文】
臺灣新竹地方法院簡易庭民事判決                  八十九年度竹簡字第二六二號
    原      告  北區房屋仲介股份有限公司
    法定代理人  丙○○
    訴訟代理人  乙○○
    被      告  甲○○
右當事人間請求給付服務費事件，本院判決如左：
    主    文
被告應給付原告新臺幣壹拾壹萬元，及自民國八十九年六月六日起至清償之日止，按
年息百分之五計算之利息。
訴訟費用由被告負擔。
    事    實
甲、原告方面：
  一、聲明：如主文所示。
  二、陳述：
    （一）緣被告於民國八十九年一月十六日與原告簽立買賣議價委託書，欲以一千
          一百萬元委託原告居間協調購買訴外人司馬良先生所有坐落於新竹市美之
          城二百巷十號房地（以下簡稱系爭房地），並同意支付服務費用三十三萬
          元，訴外人司馬良先生於八十九年一月十七日同意以前開價格出售系爭房
          地予被告，原告並同時通知被告及司馬良於當日晚間至原告公司辦理簽約
          事宜，當日被告將所有文件審核完畢與司馬良先生協議完成準備簽訂不動
          產買賣契約書時，被告竟表示只願支付服務費十一萬元予原告，原告為使
          被告及司馬良順利簽訂不動買賣契約，便同意被告之要求，然被告竟又向
          告及司馬良表示欲賣完股票後再簽訂不動產契約書，但願簽立承買確認書
          ，而被告除於承買確認書中與司馬良約定另於八十九年一月二十四日下午
          八時三十分簽訂正式買賣契約外，被告亦同意支付十一萬元之服務費與原
          告，屆期原告以存證信函通知被告前來原告公司繳付前開服務費用，被告
          均置之不理。
    （二）按當事人互相表示意思一致者，無論其為明示或默示，契約即為成立，依
          前開買賣議價委託書第五條：「乙方為甲方代覓本宗房地並議價成功，甲
          方應於簽約時給付乙方服務費，為成交價之百分之三，並應於簽約時一次
          付齊」及承買確認書附註欄內：「買方支付代書費、規費及服務費新台幣
          壹拾壹萬元正」之約定。被告與司馬良先生於八十九年一月十七日互相意
          思表示一致，欲以一千一百萬元購買系爭房地，雙方甚已談好付款條件，
          故契約即為成立，被告應依約與司馬良簽訂正式不動產買賣契約書，然被
          告卻不願履行契約，是被告雖未簽訂正式不動產買賣契約書，但契約業已
          成立，為此訴請被告給付服務費十一萬元及遲延利息。
  三、證據：提出買賣議價委託書、承買確認書、新竹南大路郵局存證信函第五號及
      不動產買賣契約書各乙份為證。
乙、被告方面：
  一、聲明：原告之訴駁回。
  二、陳述：
    （一）本件原告公司派員帶被告觀看系爭房地時，其中部分樓層上鎖，無法逐一
          察看，原告公司曾一再保證會受再安排被告就系爭房地另為全部察看，並
          催促被告先簽立議價委託書及承買確認書，惟事後並未再帶被告去觀看系
          爭房地，反要求被告簽約及支付服務費，原告所為顯不符誠信原則。且因
          原告公司並未安排被告看系爭房地之狀況，故被告於簽立議價委託書及承
          買確認書時，均未支付協調金或訂金，而依議價委託書及承買確認書之記
          載：「甲方（即被告）應於簽約時支付服務費」、「屆時買方（即被告）
          不買，定金沒收」，故本件買賣雙方既存有歧見而未能簽訂買賣契約，被
          告亦未給付原告任何定金，依上開約定，原告自無請求支付服務費之理。
    （二）另雖承買確認書附註欄上有記載：「買方支付代書費、規費及服務費十一
          萬元正。」之字樣，依當事人真意及契約文義，亦係於買賣雙方正式簽約
          後始予支付該十一萬元，如未簽約，即無庸支付，否則何來代書費及規費
          ？且該十一萬元應係包括代書費、規費、服務費三者；本件買賣雙方既尚
          未簽約，原告訴請被告應給付服務費及遲延利息，自不足採。
丙、本院依職權訊問證人司馬良。
    理    由
一、原告起訴主張被告於八十九年一月十六日與其簽立買賣議價委託書，委託原告以
    一千一百萬元之價格居間協調購買系爭房地，嗣訴外人司馬良於八十九年一月十
    七日同意以前開價格出售予被告，原告並同時通知買賣雙方於同日晚間至原告公
    司辦理簽約事宜，被告並同意支付服務費十一萬元予原告，然被告向原告及司馬
    良表示另行約定八十九年一月二十四日簽訂正式契約，而先簽立承買確認書，屆
    期原告通知被告履行簽約並給付前開服務費用，惟被告均置之不理。被告與司馬
    良先生於八十九年一月十七日既互相意思表示一致，欲以一千一百萬元買賣系爭
    房地，並已談好付款條件，被告雖末簽訂正式不動產買賣契約書，但契約業已成
    立，依買賣議價委託書及承買確認書之約定，請求被告給付服務費十一萬元及自
    起訴狀繕本送達翌日起至清償之日止，按年息百分之五計算之利息等情。被告則
    以被告因原告公司並未安排被告察看系爭房地之全部狀況，故被告於簽立議價託
    書及承買確認書時，均未支付協調金或訂金，而依議價委託書及承買確認書之記
    載：「甲方（即被告）應於簽約時支付服費」、「屆時買方（即被告）不買，定
    金沒收」、「買方支付代書費、規費及服務費壹拾壹萬元正。」之字樣，依當事
    人真意及契約文義，亦係於買賣雙方正式簽約後始支付該十一萬元，然系爭房地
    不動產買賣契約並未成立，被告自無須給付上開費用等語，資為抗辯。
二、原告主張被告於八十九年一月十六日與其簽立議價委託書，委託其以一千一百萬
    元之價格購買系爭房地，嗣賣方即訴外人司馬良亦同意以前開價格出售，而於同
    年月十七日簽立承買確認書之事實，業據其提出買賣議價委託書、承買確認書各
    乙份為證，復為被告所不爭執，自堪信為真實。
三、按當事人約定，一方為他方報告定約之機會，或為訂約之媒介，他方給付報酬之
    契約為居間契約，民法第五百六十五條定有明文。而居間有二種情形，一為報告
    訂約機會之報告居間，一為訂約之媒介居間。所謂報告居間，不以於訂約時周旋
    於他人之間為之說合為必要，僅以為他方報告訂約之機會為已足，而居間人之報
    酬，於雙方當事人因居間而成立時，應許其請求。至於居間行為就令自始限於媒
    介居間，而僅為報告即已有效果時，亦應許居間人得請求報酬之支付。最高法院
    五十二年台上字第二六七五號判例參照。又媒介居間人固以契約因其媒介而成立
    時為限，始得請求報酬。但委託人為避免報酬之支付，故意拒絕訂立該媒介就緒
    之契約，而再由自己與相對人訂立同一內容之契約者，依誠實信用原則，仍應支
    付報酬，最高法院五十八年台上字第二九二九號判例意旨參照。經查，依兩造所
    簽訂之買賣議價委託書第五條、第九條之約定「乙方（即原告）為甲方（即被告
    ）代覓本宗房地並議價成功，甲方應於簽約時給付乙方服務費，為成交價之百分
    之三，並應於簽約時一次付齊」、「本買賣議價委託書之金額，若議價成功，買
    方必須予期限內履行契約」，是被告委託原告以其願買之價格與賣方即訴外人司
    馬良代其議價，而原告亦有與司馬良達成該委託議價價格之合意，此為被告所不
    否認，司馬良亦於本院審理時證稱，當天有同意以一千一百萬元之價格出售，因
    為談到給付訂金的問題，被告希望另外約定一星期後再簽約，所以只簽立承買確
    認書，之後就沒有再簽約了等語。另依兩造及賣方司馬良於八十九年一月十七日
    所簽立之承買確認書以觀，買賣雙方已就契約必要之點達成一致，並約定於八十
    九年一月二十四日在原告公司北新分公司簽定買賣契約，有承買確認書附卷可稽
    ，而被告嗣後不願履行簽約，經原告於八十九年一月二十七日寄發新竹南大路郵
    局第五號存證信函予被告，被告仍置之不理，有存證信函乙份在卷可參，是原告
    被告顯係為圖免為居間報酬之給付，而拒不簽約，揆諸前開說明，被告仍應支付
    服務費予原告；至被告辯稱並未支付定金，故買賣契約尚未成立，而不須給付服
    務費等語，然當事人互相表示一致者，無論其為明示或默示，契約即為成立，被
    告與賣司馬良既已對買賣價金、標的物及付款條件等均已達成共識，並簽訂承買
    確認書，而原告亦已依買賣議價委託書之約定，完成居間買賣雙方之價格，並已
    通知被告前來與賣方簽訂買賣契約，嗣因被告拒不履約，而未簽訂買賣契約，惟
    此要不影響原告請求被告給付服務費之權利，故被告所辯，自不足採。次查，原
    告主張依買賣議價委託書上本係約定服務費為成交價之百分之三，而被告於八十
    九年一月十七日簽立承買確認書時，要求服務費為成交價之百分之一，故被告應
    給付十一萬元之服務費乙節，被告雖辯稱依承買確認書上附註欄上之文字，十一
    萬元應包括代書費、規費及服務費等語，然承買確認書上附註欄上已載明「買方
    （即被告）支付代書費、規費及服務費新台幣壹拾壹萬元正。」而解釋意思表示
    ，應探求當事人真意，不得拘泥於所用之辭句，是從上開文義之解釋，應認係指
    服務費為十一萬元，蓋代書費及規費皆非由原告收取，且規費之金額為多少，亦
    非當時可得確定，而被告亦不否認當時討論服務費之情形確與原告所述相符，參
    以系爭房地之成交價格為一千一百萬元，若以原約定服務費之金額為該價格之百
    分之三，則為三十三萬元，後原告願降為該價格之百分之一，則為十一萬元，亦
    與原告所請求之金額相符，是兩造於承買確認書上附註欄上所為之約定，應係指
    被告應支付原告服務費十一萬元甚明，被告辯稱十一萬元係包括代書費、規費及
    服務費三者，尚非可採。
四、從而，原告主張其已代為議價成功，被告應依兩造所簽訂之買賣議價委託書及承
    買確認書上之條款，給付原告服務費十一萬元及自起訴狀繕本送達翌日即八十九
    年六月六日起至清償之日止，按年息百分之五計算之利息，洵屬有據，應予准許
    。
五、結論：本件原告之訴為有理由，依民事訴訟法第七十八條，判決如主文。
中      華      民      國    八十九    年      八      月      十六    日
                                  臺灣新竹地方法院新竹簡易庭
~B法      官  王鳳儀
右為正本，係照原本作成。
如對本判決上訴，須於判決送達後廿日內向本院提出上訴狀。
~B法院書記官  彭連喜
中      華      民      國    八十九    年      七      月     十一     日


司法院資訊處製作；財團法人民間司法改革基金會備份。
